【裁判字號】    97,消債抗,11
【裁判日期】    971029
【裁判案由】    聲請更生程序
【裁判全文】
臺灣嘉義地方法院民事裁定            97年度消債抗字第11號
抗  告  人  甲○○
上列當事人聲請消費者債務清理更生事件，對於民國97年6月23
日本院97年度消債更字第55號裁定提起抗告，本院裁定如下：
  主  文
原裁定廢棄。
  理  由
一本件抗告意旨略以：抗告人平常為家庭生活及籌足每月需還款
  之協商金額，根本無法再去顧及有任何新增法律施行。又抗告
  人於民國96年11月之還款月時，因已無任何借款來源，始未再
  繼續還款，原審竟認抗告人是為消費者債務清理條例施行才故
  意不還款，實非抗告人本意。抗告人與銀行協商之過程中，答
  應銀行每月需還款新臺幣（下同）20,772元，實因尚未協商以
  前，全家人都在每日近百通催收電話中過日子，已嚴重影響子
  女讀書心情，抗告人與配偶迫於無奈，認只要兩人收入足夠還
  款就立刻還給銀行，如不足即向雙方的親友籌借，一般民間習
  慣，若非商業上之債務往來或借款金額甚大，無須茲立借據，
  故無法詳細提出金融機構以外之債權金額及借款證明。消費者
  債務清理條例之目的在於使陷於經濟上困境之消費者，藉以妥
  適調整債權人及其他利害關係人之權利義務關係，保障債權人
  獲得公平受償，並謀求消費者經濟生活之更生機會，從而健全
  社會經濟發展。原裁定僅以抗告人之前尚能繳納19期款項，即
  認抗告人之後毀諾係因債清條例公布實行，想規避債務而非無
  力清償，原裁定顯昧於事實，不瞭解卡債族為了還款是如何挖
  東牆補西牆，且只要抗告人符合聲請更生之條件即應給予抗告
  人更生之機會，又並無任何證據足以證明抗告人有隱匿財產或
  不誠實之處，原裁定駁回抗告人更生聲請，自有違誤，爰提起
  抗告，聲明：原裁定廢棄。依債清條例第151條第5項但書規定
  准予開始更生程序。
二查抗告人於97年5月8日具狀聲請原審准予抗告人開始更生程序
  ，聲請意旨略以：抗告人曾依中華民國銀行公會會員辦理消費
  金融案件無擔保債務協商機制」）請求共同協商債務清償方案
  ，並協商成立，每月應繳金額20,772元，惟因抗告人月入僅約
  6,000元，無法支付每月協商應清償之金額，及維持最低基本
  生活而有不能清償債務之情事，當初與債權銀行成立協商還款
  時，銀行聲稱每月必須還款20,772元，才肯停止電話催收等擾
  人行為，抗告人因此同意此協商金額，顯有不可歸責於己致履
  行顯有重大困難之情事等語。惟經原審認：依抗告人主張其與
  配偶每月收入僅20,000元至25,000元不等，扣除協商每月應納
  之金額20,772元後，所剩約10,000元，實不足以支付全部家計
  ，若抗告人所述為真，何以可支付19期之協商款，卻選擇於消
  費者債務清理條例制訂公布後，正式施行前突然毀諾，是否確
  實履行顯有重大困難，非無疑問。又抗告人主張其擔任哈佛托
  兒所隨車人員，每個月薪水為6,000元，另幫忙所內打雜及代
  課，每月約為2、3千元，不具確定性，何以於協商當時竟同意
  每月償還金額高出每月固定收入甚多，有悖於常情，雖抗告人
  陳稱其向親友、老闆借錢，然何以債權人清冊未臚列借貸之其
  他債權人，而僅列金融機關債權人，顯然抗告人有不實陳述。
  又抗告人前債務協商成立時，與96年11月間未依協議還款時，
  期間收入並無任何重大變化，且協商條件既係由抗告人與最大
  債權銀行雙方協議所達成，在客觀事實並未有顯著變動之下，
  上述情事核屬聲請人在協商時可得預見，據以評估可否履行協
  商條件之事實，且聲請人既有固定收入之履行能力，縱有履行
  不便，亦得經由個別債權銀行協商程序以求適當履債。準此，
  堪認聲請人尚乏不可歸責於己致履行顯有重大困難之情形，據
  而駁回其更生之聲請。
三按債務人不能清償債務或有不能清償之虞者，得依本條例所定
  更生或清算程序，清理其債務，消費者債務清理條例第3條定
  有明文。再按債務人與金融機構協商成立者，不得聲請更生或
  清算。但因不可歸責於己之事由，致履行顯有重大困難者，不
  在此限。本條例施行前，債務人依金融主管機關協調成立之中
  華民國銀行公會會員辦理消費金融案件無擔保債務協商機制與
  金融機構成立之協商，準用前項之規定。同條例第151條第5項
  、第6項定有明文。經查：(一)抗告人前於消費者債務清理條例
  施行前，依金融主管機關協調成立之中華民國銀行公會會員辦
  理消費金融案件無擔保債務協商機制，與金融機構於95年4月
  間成立協商，約定抗告人每月應償還20,772元，抗告人自95年
  5月起至96年11月依約繳款，自96年12月即毀約未再履行，有
  抗告人於原審提出之協議書、台新國際商業銀行債務協商部通
  知書、財團法人金融聯合徵信中心當事人查詢個人資料（信用
  報告）回覆書各1份，暨台新國際商業銀行97年8月26日函覆資
  料在卷可稽，堪信為真實。(二)聲請人主張其每月收入6,000元
  ，並不定時幫忙打雜或代班，每月約2,000元至3,000元等情，
  業據其於原審提出員工職務證明書、薪資證明單各1份為證，
  且與上開台新國際商業銀行函覆抗告人聲請協商時切結收入情
  形大致相符，應堪認定。是抗告人之收入本難清償原本協商方
  案每月須償還之金額，遑論尚須支付其必要生活費用，是債務
  人主張其有不可歸責於己之事由，致履行其之前與銀行所成立
  之協商顯有重大困難，尚非無據。(三)抗告人提出之債權人清冊
  有無漏列債權人，非屬不可補正事項，尚難以此逕認抗告人有
  不實陳述。綜上，原審未及查明，逕以前述理由而駁回抗告人
  之聲請，尚有未洽。抗告人指摘原裁定不當，求予廢棄，為有
  理由，爰由本院將原裁定廢棄，由原審法院另為適當處理。
四據上論結，本件抗告為有理由，爰依消費者債務清理條例第15
  條、民事訴訟法第492條，裁定如主文。
中    華    民    國    97    年    10    月    29    日
                  民事第二庭  審判長法  官  黃茂宏
                                    法  官  林中如
                                    法  官  蘇雅慧
以上正本係照原本作成。
本裁定不得再抗告。
中    華    民    國    97    年    10    月    29    日
                                    書記官  劉昀匊


司法院資訊處製作；財團法人民間司法改革基金會備份。
